【裁判字號】    95,上易,95
【裁判日期】    950329
【裁判案由】    債務不履行損害賠償
【裁判全文】
臺灣高等法院民事判決                  95年度上易字第95號
上  訴  人  乙○○
被  上訴人  李俊卿即台北市私立大園老人養護所
上列當事人間請求債務不履行損害賠償事件，上訴人對於中華民
國94年12月26日臺灣台北地方法院94年度訴字第3588號第一審判
決提起上訴，經本院於95年3月15日言詞辯論終結，判決如下：
    主      文
上訴駁回。
第二審訴訟費用由上訴人負擔。
    事      實
甲、上訴人方面：
一、聲明：
  (一)原判決廢棄。
  (二)被上訴人應給付上訴人新台幣（下同）71萬5000元，及自起
    訴狀繕本送達翌日起至清償日止，按年息5％計算之利息。
  (三)請准供擔保宣告假執行。
二、陳述：除與原判決記載相同者外，補稱略以：
    上訴人係林杜盡之女，林杜盡因被上訴人之過失而致死，上
    訴人以繼承人之身分請求加害人負損害賠償。
三、證據：援用原審提出者，並聲請傳喚證人甲○○。
乙、被上訴人方面：
一、聲明：
  (一)上訴駁回。
  (二)如受不利判決，請准供擔保宣告免為假執行。
二、陳述：援用原判決記載者。
丙、本院依職權調閱財團法人國泰綜合醫院林杜盡病歷。
    理      由
甲、程序部分：
一、按依民事訴訟法第446條第1項規定，在第二審為訴之變更或
    追加，除合於同法第255條第1項第2款至第6款情形外，非經
    他造同意，不得為之。
二、上訴人於95年3 月15日言詞辯論期日追加原告林欽賜，經被
    上訴人表明不同意上訴人為訴之追加（見本院卷第40頁至同
    頁背面）且經核不合於民事訴訟法第255條第1項第2款至第6
    款之情形，揆諸首開說明，其追加之訴自屬不應准許。
乙、實體部分：
一、上訴人主張：上訴人之母林杜盡自民國（下同）86年1月1日
    起至92年6月23日止，在被上訴人處接受養護照料。其間，
    自88年12月1日起至92年6月23日止共43個月，被上訴人每月
    均超收營養費5000元，累計超收21萬5000元。經上訴人向主
    管機關即台北市政府社會局陳情，台北市政府社會局於92年
    6 月12日命其退費，上訴人才明確知道被上訴人無法律原因
    受利益，致病人家屬受損害，上訴人依民法第179 條不當得
    利之規定，請求被上訴人返還21萬5000元，並依民法第182
    條第2 項規定請求被上訴人將受領時所得之利益附加利息一
    併償還。又上訴人之母在被上訴人處接受養護期間，因被上
    訴人之使用人照顧不週，未提供上訴人母親每日足夠飲水量
    與營養，長期下來造成林杜盡泌尿道感染合併敗血症，加上
    營養不良，於92年7月2日死亡，被上訴人所為顯然以不作為
    的加害給付（少給吃、少給喝水、少探視病人）及作為之瑕
    疵給付（吃的品質差、吃的次數少、送醫求診未通知家屬）
    等方式造成債務不履行之損害（受照顧人林杜盡死亡），上
    訴人依民法第224條、第227條及第227 條之1準用同法第194
    條之規定，請求非財產上損害，且林杜盡是上訴人之母親，
    世人皆知喪母之痛，上訴人精神上甚為苦楚，被上訴人經營
    老人養護所，不但收費奇貴且超收費用，財力甚豐，上訴人
    為一弱勢女子，未婚無長期固定職業，被上訴人迄今未表歉
    意或致送慰問金，上訴人請求慰撫金50萬元。請求判決，被
    上訴人返還上訴人21萬5000元及給付損害賠償50萬元，均自
    起訴狀繕本送達之翌日起至清償日止，按週年利率5%計算之
    利息。
二、被上訴人則以：上訴人之母林杜盡於85年12月31日經由林春
    風、林欽賜、林財源、賴宜秀將其送至私立仁園老人養護所
    ，上訴人所指之私立大園老人養護所，實際是仁園老人養護
    所，地址為台北市○○區○○路4段300巷35弄1號1樓，由他
    人主持之另一家養護所，非由被上訴人所出資經營。被上訴
    人於87年8 月24日依法申請設立，於91年12月31日獲准遷址
    於台北市○○○路○段124號之3號1-4樓，獲准文號為北市社
    四（立）第91-0200號，91年7月林杜盡因腦中風而前來接受
    養護，住院期間林杜盡即有多次腦中風、高血壓、糖尿病、
    心律不整等多重病史。上訴人指稱被上訴人自88年12月1日
    起至92年6 月23日止共計43個月，每個月均超收營養費5000
    元，累計超收總額21萬5000元，實際上林杜盡從他處轉至被
    上訴人至92年6 月23日往生，未超過12個月期間，與上訴人
    指稱不符。林杜盡送至被上訴人時有前揭多重病史，多次進
    出醫院就醫，來院時，林杜盡即係需全天候臥床之養護人，
    被上訴人每月除收費2萬5000元外，並依合約書上第4 條第2
    、3 款規定，病人使用之營養品、尿褲、胃管、尿管、尿袋
    ，另外收費7000元（營養品5,000元，耗材2,000元），且林
    杜盡是全天候臥床病人，一天用餐六次，非標準三餐而已，
    且其有糖尿病病史，對於灌食食物，被上訴人使用「艾美力
    、葡萄納、益肺佳」三種食品交替使用，但被上訴人僅以簽
    訂內容收費。另林杜盡就養時，已將屆80歲，腦中風住院後
    ，直接轉入被上訴人處所就養，其本身有前揭多重病史，死
    因係年老衰弱，併發其他疾病死亡等語，資為抗辯。
三、按基於契約效力之相對性原則，僅有契約之當事人可本於契
    約向他方當事人請求依「債之本旨」為完全之給付，故而主
    張不完全給付者，其前提必須係請求者與被請求者兩者間具
    有契約關係或債之關係存在，如無債之關係存在時，自無不
    完全給付可言。又契約之對價或相關金錢於當事人如有溢收
    或溢領之不當得利情形，在財產利益之移動上既係由契約當
    事人之一方移轉於他方，縱使第三人對於契約對價之一部或
    全部有實質性之支付，亦必須由契約當事人出面請求，始符
    合不當得利之規定。經查，台北市立私立老人養護所合約書
    ，內載：「茲因乙方（即訴外人林欽賜）無力照顧林杜盡之
    起居及飲食生活，特委託甲方（即被上訴人）代為照顧，雙
    方議定條件如下：壹、乙方因病患林杜盡之身體狀況中風不
    能在家自行照顧，自民國92年2月1日起委託甲方代為照顧，
    ‧‧‧‧肆、繳費約定：一、依甲方標準收費，乙方除另有
    約定或病狀變化外應每月給付甲方照顧費新台幣25000元。
    二、當受照顧人身體情況轉變為其他等級時，依標準調整收
    費。（亞培營養品5000元）三、受照顧人如需下列各項醫療
    服務時，另行收費。（耗材2000元）‧‧‧玖、本合約一式
    二份，雙方各執一份為憑。甲方：台北市私立大園老人養護
    所、乙方：林欽賜、受照顧人：林杜盡」（見原審卷第7頁
    、背面），有台北市私立老人養護所合約書影本在卷可稽，
    經詳閱上開合約書，本件養護合約之立約人係被上訴人與訴
    外人林欽賜，縱被上訴人有溢收費用及加害給付之情形，基
    於契約效力之相對性原則，亦僅有契約之相對人即訴外人林
    欽賜得為主張，上訴人既非契約之相對人，其基於不當得利
    及債務不履行之法律關係，請求被上訴人返還超收之費用及
    損害賠償，即屬無據，應予駁回。
四、按不法侵害他人致死者，其繼承人得否就被害人如尚生存所
    應得之利益，請求加害人賠償，學者間立說不一。要之，被
    害人之生命因受侵害而消滅時，其為權利主體之能力即已失
    去，損害賠償請求權亦無由成立，則為一般通說所同認，參
    以我民法就不法侵害他人致死者，特於第192條及第194條定
    其請求範圍，尤應解為被害人如尚生存所應得之利益，並非
    被害人以外之人所得請求賠償（最高法院54年台上字第 951
    號判例意旨參照）。查林杜盡於92年7月2日死亡，有財團法
    人國泰醫院死亡證明書在卷可稽（見原審卷第11頁），並為
    兩造所不爭執（見本院卷第25頁）。林杜盡既已死亡，其權
    利主體之能力已失去，則依上開說明，上訴人以不當得利及
    債務不履行為請求權基礎（見本院卷第25頁）主張其係林杜
    盡之女，林杜盡因被上訴人之過失而致死，上訴人以繼承人
    之身分請求加害人即被上訴人負損害賠償責任云云，自無可
    採。
五、綜上所述，上訴人主張依據不當得利、債務不履行之法律關
    係請求被上訴人負損害賠償責任云云，為不足採。是則上訴
    人執此主張被上訴人應返還21萬5000元及給付損害賠償50萬
    元，並均自起訴狀繕本送達之翌日起至清償日止，按週年利
    率 5％計算之利息，為無理由，不應准許。其假執行之聲請
    亦失所附麗，應併予駁回。原審為上訴人敗訴之判決，及駁
    回其假執行之聲請，並無不合。上訴意旨指摘原判決不當，
    求予廢棄改判，為無理由，應予駁回。
六、上訴人聲請函調財團法人國泰綜合醫院病人林杜盡病歷連同
    被上訴人所提林杜盡「日常生活記錄」（見原審卷第82頁至
    107 頁）併送請鑑定被上訴人對於林杜盡有照顧的過失以致
    於造成病人林杜盡因敗血性休克及吸入性肺炎而死亡，經核
    無必要，併予敘明。
七、本件事證已臻明確，兩造其餘攻擊防禦方法及未經援用之舉
    証，經審酌核與本件判決結果不生影響，不再一一論述，附
    此敘明。
八、據上論結，本件上訴為無理由，依民事訴訟法第449條第1項
    、第78條，判決如主文。
中    華    民    國    95    年    3     月    29    日
                  民事第二庭  審判長法  官  吳謙仁
                                    法  官  蘇瑞華
                                    法  官  李瓊蔭
正本係照原本作成。
不得上訴。
中    華    民    國    95    年    3     月    30    日
                                    書記官  王才生


司法院資訊處製作；財團法人民間司法改革基金會備份。
